臺灣臺北地方法院刑事判決　　　　　　　　　　　　九十二年度訴字第一四三一號
　　公　訴　人　台灣台北地方法院檢察署檢察官
　　被　　　告　甲○○
　　指定辯護人　本院公設辯謢人唐禎琪
右列被告因違反毒品危害防制條例案件，經檢察官提起公訴（九十二年度偵字第三一
三六號），本院判決如左：
    主  文
甲○○無罪。
    理  由
一、公訴意旨略以：被告甲○○明知海洛因為毒品危害防制條例所稱之第一級毒品，
    不得非法販賣、施用、持有，竟意圖營利，基於概括之犯意，先於民國九十二年
    一月間某日（起訴書誤載為二月間，業據公訴人當庭更正），在臺北市○○區○○路二段一四六巷一弄二號違章建築內，以新台幣（下同）一千元之代價，販賣
    第一級毒品海洛因一包予乙○○施用，嗣於同年一月二十七日下午三時許（起訴
    書誤載為二月十七日，業據公訴人當庭更正），在上址以二千元之代價，販賣海
    洛因二小包予乙○○施用之際，為警當場查獲，並在上址扣得海洛因二小包（合
    計淨重０‧三公克），於甲○○身上扣得海洛因一小包（淨重０‧一二公克），
    因認被告涉有違反毒品危害防制條例第四條第一項之販賣第一級毒品罪嫌（起訴
    書誤載為第四條第二項之販賣第二級毒品罪嫌，業據公訴人當庭更正）。
二、按犯罪事實應依證據認定之，無證據不得推定其犯罪事實；不能證明被告犯罪者
    ，應諭知無罪之判決，刑事訴訟法第一百五十四條第二項、第三百零一條第一項
    分別定有明文。又事實之認定，應憑證據，如未能發現相當證據，或證據不足以
    證明，自不能以推測或擬制之方法，為裁判基礎；且認定犯罪事實所憑之證據，
    雖不以直接證據為限，間接證據亦包括在內，然而無論直接證據或間接證據，其
    為訴訟上之證明，須於通常一般之人均不致有所懷疑，而得確信其為真實之程度
    者，始得據為有罪之認定，倘其證明尚未達到此一程度，而有合理之懷疑存在而
    無從使事實審法院得有罪之確信時，即應由法院為諭知被告無罪之判決，有最高
    法院四十年台上字第八六號判例、七十六年台上字第四九八六號判例可資參照。
三、公訴人認被告涉有前開販賣第一級毒品罪嫌無非以證人乙○○之證述、扣押證明
    筆錄、贓證物品清單各一紙、電話通聯記錄二份、海洛因三小包、臺北市政府警
    察局毒品初步鑑驗報告單二紙及法務部調查局鑑定通知書一紙為其論據。訊之被
    告固不否認於上開查獲時間、地點為警查獲其身上有海洛因一包，惟堅決否認有
    何販賣第一級毒品之罪嫌，辯稱：與乙○○並不相識，至於通聯記錄，有可能是
    行動電話借給朋友撥打所留下，伊當天是前往查獲處所找丁○○借錢，而身上的
    海洛因是供自己施用的，警察在現場所查獲的另二包海洛因並非伊所有等語。
四、經查：
  (一)按刑事訴訟，係以確定國家具體之刑罰權為目的，為保全證據並確保刑罰之執行
    ，於訴訟程序之進行，固有許實施強制處分之必要，惟強制處分之搜索、扣押，
    足以侵害個人之隱私權及財產權，若為達訴追之目的而漫無限制，許其不擇手段
    為之，於人權之保障，自有未周，故基於維持正當法律程序、司法純潔性及抑止
    違法偵查之原則，實施刑事訴訟程序之公務員不得任意違背法定程序實施搜索、
    扣押；至於違法搜索扣押所取得之證據，若不分情節，一概以程序違法為由，否
    定其證據能力，從究明事實真相之角度而言，亦難謂適當，且若僅因程序上之瑕
    疵，致使許多與事實相符之證據，無例外地被排除而不用，例如案情重大，然違
    背法定程序之情節輕微，若遽捨棄該證據不用，被告可能逍遙法外，此與國民感
    情相悖，難為社會所接受，自有害於審判之公平正義，因此，對於違法搜索所取
    得之證據，為兼顧程序正義及發現實體真實，應由法院於個案審理中，就個人基
    本人權之保障及社會安全之維護，依比例原則及法益權衡原則，予以客觀之判斷
    ，亦即應就(一)違背法定程序之程度、(二)違背法定程度時之主觀意圖（即實施搜索
    扣押之公務員是否明知違法並故意為之）、(三)違背法定程序時之狀況（即程序之
    違反是否有緊急或不得已之情形）、(四)侵害犯罪嫌疑人或被告權益之種類及輕重
    、(五)犯罪所生之危險或實害、(六)禁止使用證據對於預防將來違法取得證據之效果
    、(七)偵審人員如依法定程序，有無發現該證據之必然性、(八)證據取得之違法對被
    告訴訟上防禦不利益之程度等情狀予以審酌，以決定應否賦予證據能力，最高法
    院九十一年台上字第七０七八號、九十三年台上字第六六四號判決意旨均同此見
    解，刑事訴訟法九十一年二月八日修正公布亦增訂第一百三十一條第四項：「第
    一項、第二項之搜索執行後未陳報該管法院或經法院撤銷者，審判時法院得宣告
    所扣得之物，不得作為證據」，使審判時法院於斟酌人權與公共利益之均衡維護
    原則下，作為認定證據能力有無之標準，以兼顧理論與實際，而應需要。經查，
    本件公訴人指係被告販予乙○○之海洛因二小包（合計淨重０‧三公克）為警方
    於現場房間內之地上扣得者，又警方前往該處實施搜索時並未持搜索票，而係以
    屋主交付之鑰匙自行開門進入，業據證人即查獲員警陳志強到庭證述屬實（見本
    院九十三年四月十九日審判筆錄第十至十三頁），證人陳志強雖稱到達現場後曾
    向在場人員表明警察臨檢云云，惟按所謂之「臨檢」係指警察於公共場所或指定
    處所、路段，由服勤人員擔任臨場檢查或路檢，執行取締、盤查及有關法令賦予
    之勤務，警察勤務條例第十一條第三款定有明文，且依據警察實施臨檢作業規定
    第三項之規定：對場所實施臨檢之標的為１公共場所，指車站、機場、碼頭、港
    埠等；２交通工具，指供人、動物及貨物運行之載具，如車、船、航空器等；３
　　公眾得出入之場所，如商店、娛樂場所、加油站、理容院、休閒中心…等營業處
    所；４其中處所為私人居住之空間者，並應受住宅相同之保障，亦即臨檢之標的
    應以前述公共場所或公眾得出入之場所為限，若屬私人居住之處所，自不能以臨
    檢之名義行搜索之實，以保障人權。查，本件查獲地點係同案被告丁○○向朋友
    借住者，為其於警詢及本院審理中供承在卷（見偵查卷第二一頁、本院九十二年
    十一月二十六日審判筆錄第四頁），證人陳志強亦稱：警察到達現場時，外面的
    門是關著的，其等是利用屋主提供的鑰匙自行開門進入的等語，是警察進入之處
    所既係屋主提供丁○○居住之處所，即屬於丁○○私人居住處所，警察並無實施
    臨檢之權限，且縱係屋主亦無權未得丁○○之同意自行進入，因之，警察持屋主
    提供之鑰匙自行開門進入亦非得有同意權人之同意，而有同意搜索可言。再者，
    於警方進入上開處所後，現場之丁○○等人雖有簽署「自願受搜索同意書」（見
    偵查卷第三七頁），然其同意搜索之標的亦僅限於「本人之身體」，而未及處所
    ，警方於實施搜索後復未依前揭規定向本院陳報，揆諸前開規定，警方於現場地
    上查扣之海洛因二小包即屬違法搜索所扣得之物，是否具證據能力而得採為認定
    犯罪事實之證據，即應由本院依前述各原則權衡後認定。而本件警方係因接獲屋
    主檢舉而持屋主提供之鑰匙開門進入，主觀上尚難認其等有何欲侵犯被告權利之
    不法意圖，且本件涉及販賣第一級毒品海洛因之犯行，果若屬實，則此行為對社
    會所生之危害顯然較大，再者，公訴人指被告涉販賣第一級毒品犯行主要以證人
    乙○○之警詢、偵查筆錄為其論據，若證人乙○○未將該二小包毒品丟棄地上，
    則警方於證人乙○○同意搜索其身體後仍得於其身上扣得該毒品（證人乙○○之
    「自願受搜索同意書」見偵查卷第三六頁），警方違背法定程序之情節亦尚非屬
    重大，為避免因前述程序上非重大之瑕疵，致使本案搜索所扣得之證據無例外地
    被排除，而使發現實體真實之目的不達，導致社會安全保障發生嚴重疏漏，是本
    院認上開扣案之海洛因二小包具證據能力，合先敘明。
  (二)證人乙○○經本院傳喚、拘提均未到案，而其於警詢、偵查中雖均指被告有販賣
    第一級毒品海洛因給伊之情，然其於警詢中係稱：是一位綽號叫「小李」的朋友
    介紹伊向被告購買毒品，第一次向被告買海洛因是在本案查獲前十幾天，幫朋友
    買的，一包一千元等詞，後於偵查中則供述：是一位林姓朋友帶伊去認識被告的
    ，查獲當天是第二次到查獲處所，但係第一次向被告拿貨，被告幫忙問有無毒品
    ，之後被告拿到貨所以通知伊去拿，二包二千元云云（見偵查卷第十三頁反面、
    第十四頁、第一一四頁反面、第一一五頁），證人乙○○對於是透過何人介紹、
    向被告購買毒品之次數、被告係代其購買毒品抑或直接販賣等情節均前後不一，
    而有瑕疵。再按犯施用毒品之罪，供出毒品來源，因而破獲者，得減輕其刑，毒
    品危害防制條例第十七條定有明文。施用毒品者之該項供述，固非絕無證據能力
    ，但為防範其作利己損人之不實供述，自須擔保該項供述之真實性，始得作為判
    斷之依據。故事實審法院必須調查其他證據，以資審認，必至因其他證據證明力
    之佐證，已可確信該項供述為真實而無合理之懷疑時，始得據為對他人不利之認
    定，最高法院八十九年台上字第四一七三號判決意旨即同此見解，是不能確保證
    人乙○○是否有為邀減刑之寬典而故為前述利己損人之不實供述的可能，自難以
    其如此有瑕疵之指述直接認定被告犯行。
  (三)另證人即查獲當天亦在現場之同案被告丙○○於本院審理中經隔離訊問後證述：
    伊在查獲當天中午過後到達查獲現場找丁○○，乙○○當天第一次進來時，坐了
    一下就走，那時被告還沒有到，乙○○第二次進來時，還沒有講到話，警察馬上
    就跟著後面進來了，並沒有看到被告與乙○○說話等情，核與證人陳志強證稱：
    其等到達現場時先在門外埋伏等候，看到乙○○進去後，就跟著進去，乙○○進
    去約五到八分鐘等語大致相符（見本院九十三年四月十九日審判筆錄第五、六、
    八、九、十三、十四頁），應可採信。是證人乙○○第一次入內時被告並不在現
    場，而第二次進屋時，警方隨即跟著進入，在證人乙○○第二次進入查獲處所後
    至警方入內前之短暫時間之內，被告是否有充裕之時間與證人乙○○完成毒品之
    交易行為，更有疑義。
  (四)至卷附被告所使用之0000000000號行動電話與證人乙○○所使用之0
    000000000號行動電話通聯記錄雖有於九十二年一月十九日至二十四日
    期間相互通聯之記錄，然證人丙○○亦證述：在查獲前十幾天，因伊之行動電話
    壞掉了，所以曾向乙○○借用電話打給被告乙節（見本院九十三年四月十九日審
    判筆錄第六、七頁），則被告於本件查獲當時所使用之行動電話縱有與證人乙○○之通聯記錄，亦不足擔保證人乙○○警詢、偵查中有瑕疵之供述的真實性。另
    扣案之海洛因共三小包、扣押證明筆錄、贓證物品清單、臺北市政府警察局毒品
    初步鑑驗報告單、法務部調查局鑑定通知書等亦僅得分別證明查獲當時證人乙○○持有該毒品，因警察入內查察而將毒品丟棄地上（見偵查卷第十四頁乙○○之
    警詢筆錄），被告身上亦藏有海洛因毒品等，不能證明於現場地上扣得之毒品二
    包是被告販賣予證人乙○○者。況被告於為警查獲後，亦因其施用海洛因毒品而
    遭觀察、勒戒，有臺灣高等法院被告全國前案紀錄表可佐，是其辯稱身上的毒品
    是供自己施用等語，亦堪採信。
五、綜上所述，公訴人認被告涉有販賣第一級毒品罪嫌之主要論據即證人乙○○的警
    詢、偵查筆錄既有瑕疵，且無證據足資擔保其供述之真實性，不能使本院得有罪
    之確信，此外，復查無其他積極證據足證被告確有告訴人所指犯行，不能證明被
    告犯罪，自應為無罪判決之諭知。
據上論斷，應依刑事訴訟法第三百零一條第一項，判決如主文。
本案經檢察官蕭斌志到庭執行職務。
中　　　華　　　民　　　國　　九十三　　年　　  五  　　月　    三  　　日
                                      臺灣臺北地方法院刑事第四庭
                                          審判長法  官  楊代華
                                                法  官  吳定亞
                                                法  官  黎惠萍
右正本證明與原本無異。
如不服本判決，應於判決送達後十日內向本院提出上訴狀（應抄附繕本）。
                                                書記官  楊麗娟
中　　　華　　　民　　　國　　九十三　　年　　  五  　　月　    三  　　日
